ACORDAO-COMPLETO-2577692

ACÓRDÃO 2915/2023 ATA 10/2023 - PRIMEIRA CÂMARA

VISTOS, relatados e discutidos estes autos de recurso de reconsideração interposto por Maria Romana Gonçalves Reis contra o Acórdão 1947/2022-TCU-Primeira Câmara;
ACORDAM os Ministros do Tribunal de Contas da União, reunidos em Sessão da 1ª Câmara, diante das razões apresentadas pelo Relator, em: 
9.1. conhecer do presente recurso de reconsideração, com fundamento nos arts. 32, inciso I, e 33 da Lei 8.443/92, c/c art. 285 do Regimento Interno/TCU, para, no mérito, negar-lhe provimento;
9.2. notificar a recorrente desta deliberação.

Recurso de reconsideração interposto contra acórdão que julgou irregulares as contas da ex-prefeita de Augusto Corrêa (PA), condenou-a ao pagamento de débito e aplicou-lhe a multa do art. 57 da Lei 8.443/1992.

Primeira Câmara

Caixa Econômica Federal.

3. Recorrente: Maria Romana Gonçalves Reis (XXX.181.782-XX).

13.1. Ministros presentes: Walton Alencar Rodrigues (Presidente), Vital do Rêgo (Relator), Jorge Oliveira e Jhonatan de Jesus.
13.2. Ministro-Substituto convocado que não participou da votação: Augusto Sherman Cavalcanti.

VITAL DO RÊGO

Ministro Benjamin Zymler.

Adoto como partes do relatório a instrução de mérito elaborada no âmbito da então Secretaria de Recursos (peça 69) , que contou com a anuência do dirigente daquela unidade técnica (peça 70) , e o parecer do Ministério Público junto ao TCU (peça 71) , a seguir transcritos com os ajustes de forma pertinentes:
INTRODUÇÃO
1.	Trata-se de recurso de reconsideração (peça 57) interposto por Maria Romana Gonçalves Reis contra o Acórdão 1947/2022-TCU-Primeira Câmara (peça 54) , sob a relatoria do Ministro Benjamin Zymler. A deliberação recorrida apresenta o seguinte teor (destacando-se os itens impugnados) :
ACORDAM os Ministros do Tribunal de Contas da União, reunidos em sessão da Primeira Câmara, ante as razões expostas pelo Relator, em:
9.1. julgar irregulares as contas da sra. Maria Romana Gonçalves Reis, condenando-a ao pagamento das quantias abaixo relacionadas, com a incidência dos devidos encargos legais, calculados a partir das datas correspondentes até a do efetivo recolhimento, na forma da legislação em vigor, nos termos dos arts. 1°, inciso I, 16, inciso III, alínea "c", 19 e 23, inciso III, da Lei 8.443/1992:
	Valor original (R$) 
	Data da ocorrência

	55.926,97 (D1) 
	04/08/2011

	25.847,70 (D2) 
	14/02/2012

	5.955,80 (D3) 
	10/07/2012

	30.497,86 (D4) 
	17/09/2012

9.2. fixar o prazo de 15 (quinze) dias, a contar da data da notificação, para que a responsável de que trata o subitem anterior comprove, perante o Tribunal, o recolhimento das referidas quantias aos cofres do Fundo Nacional de Habitação de Interesse Social, nos termos do art. 23, inciso III, alínea "a", da Lei 8.443/1992 c/c o art. 214, inciso III, alínea "a", do Regimento Interno do TCU (RI/TCU) ;
9.3. aplicar à responsável abaixo arrolada a pena de multa prevista no art. 57 da Lei 8.443/1992, de acordo com o valor indicado:
	Responsável
	Valor (R$) 

	Maria Romana Gonçalves Reis
	104.000,00

9.4. fixar o prazo de 15 (quinze) dias, a contar da data da notificação, para que a responsável de que trata o subitem anterior comprove, perante o Tribunal (arts. 214, inciso III, alínea "a", e 269 do RI/TCU) , o recolhimento da referida quantia aos cofres do Tesouro Nacional, atualizada monetariamente, quando paga após seu vencimento, desde a data de prolação deste acórdão até a do efetivo recolhimento, na forma da legislação em vigor;
9.5. autorizar a cobrança judicial das dívidas, caso não atendida a notificação, nos termos do art. 28, inciso II, da Lei 8.443/1992;
9.6. autorizar, desde já, caso requerido, o parcelamento das dívidas em até 36 (trinta e seis) parcelas mensais e consecutivas, incidindo, sobre cada parcela, os correspondentes acréscimos legais, alertando a responsável de que a falta de pagamento de qualquer parcela importará no vencimento antecipado do saldo devedor, nos termos do art. 26 da Lei 8.443/1992, c/c o art. 217 do Regimento Interno/TCU;
9.7. dar ciência deste acórdão à Caixa Econômica Federal e à Procuradoria da República no Estado do Pará, nos termos do art. 16, § 3º, da Lei 8.443/1992.
HISTÓRICO
2.	A tomada de contas especial (TCE) sob comento foi instaurada pela Caixa Econômica Federal (Caixa) , em desfavor de Maria Eleonora Soares Diniz, prefeita municipal na gestão de 2013 a 2016, em razão de irregularidades na aplicação de recursos federais repassados por meio do Contrato de Repasse 0250044-98, firmado entre o então Ministério das Cidades,  representado pela Caixa, e o Município de Augusto Corrêa (PA) , que teve por objeto a construção de unidades habitacionais na comunidade Nossa Senhora de Nazaré (peça 12) . 
2.1.	O contrato, no valor de R$ 612.369,60 para execução integral do objeto, com participação do contratante no valor máximo de R$ 540.807,84 e do município no valor mínimo de R$ 71.561,76, teve vigência de 9/6/2008 a 29/4/2017 (peças 13, p. 10, e 14, p. 2) . 
2.2.	Os recursos federais efetivamente repassados totalizaram R$ 148.938,48 (peça 28, p. 2) , dos quais R$ 118.228,33 foram desbloqueados. Houve ainda o desbloqueio de R$ 19.773,52 dos valores atinentes à contrapartida (peças 1 e 28, p. 2) .
2.3.	O contrato foi assinado em 9/6/2008, no decorrer dor mandatos do sr. Amós Bezerra da Silva (2005-2008 e 2009-2012) , que deu início à execução da obra, aplicando os recursos correspondentes aos primeiros desbloqueios autorizados (de 4/8/2011 a 17/9/2012) .
2.4.	Em 6/7/2012 foi aferida a última evolução física do objeto pactuado, totalizando o acumulado de 22,33%, compatível com os valores gastos (Relatório de Acompanhamento de Engenharia - RAE, de 6/7/2012 - peça 19, p. 8-10) .
2.5.	Durante o mandato da sucessora, Maria Romana Gonçalves Reis (2013-2016) , não foi dada continuidade ao empreendimento.
2.6.	A motivação para a instauração da TCE foi a ausência de funcionalidade do objeto sem aproveitamento útil da parcela executada (de 22,33%, conforme excerto do último Relatório de Acompanhamento de Engenharia - RAE, datado de 06/07/2012, peça 19, p. 8 a 10) , por motivo de inexecução parcial (77,67%) .
2.7.	No âmbito do TCU, após análise da documentação recebida, a área técnica promoveu a citação da ex-prefeita (peça 39) , que, em despacho de 19/1/2020, foram autorizadas pelo relator (peça 43) .
2.8.	Transcorrido o prazo regimental, a ex-prefeita apresentou defesa que, após análise da unidade técnica, foram rejeitadas (peça 50) . Tanto o Ministério Público junto ao TCU (peça 53) como o Relator (peça 55) , entenderam da mesma forma, o que resultou no julgamento das contas pela irregularidade, com a condenação em débito pelos valores impugnados, além de sofrer a sanção prevista no art. 57 da Lei 8.443/1992, o que deu origem ao acórdão recorrido.
2.9.	Inconformada, Maria Eleonora Soares Diniz interpôs recurso de reconsideração (peça 57) requerendo a reforma do Acórdão 1947/2022-TCU-Primeira Câmara, para que suas contas sejam julgadas regulares ou, alternativamente, regulares com ressalvas. 
ADMISSIBILIDADE
3.	Reitera-se o exame preliminar de admissibilidade contido na peça 58, que foi ratificado pelo Relator, Ministro Vital do Rêgo na peça 61, o qual concluiu pelo conhecimento do recurso, suspendendo-se os efeitos dos subitens 9.1, 9.2, 9.3, 9.4 e 9.5 do Acórdão 1947/2022-TCU-Primeira Câmara, eis que preenchidos os requisitos aplicáveis à espécie.
MÉRITO
4.	Delimitação
4.1.	 Constitui objeto do presente recurso verificar se:
a) houve prescrição, em exame de ofício.  
b) cabe a responsabilização da recorrente (peça 57, p. 2-3) .
5.	Se houve prescrição, em exame de ofício. 
5.1.	A análise acerca de eventual prescrição é necessária ante o julgamento, pelo STF, do RE 636.886 (tema 899 da repercussão geral) . Pela jurisprudência até então vigente, a ação de ressarcimento era considerada imprescritível, por força do art. 37, § 5º, da Constituição Federal. Todavia, no julgamento do RE 636.886 foi conferida nova interpretação a esse dispositivo, fixando-se a tese de que "é prescritível a pretensão de ressarcimento ao erário fundada em decisão de Tribunal de Contas".
5.2.	O Código Civil (adotado pelo Acórdão 1441/2016-TCU-Plenário) e a Lei 9.873/1999 constituem as duas alternativas que, de forma mais consistente, polarizam os debates acerca do regime de prescrição a ser observado no processo de controle externo. 
5.3.	Nas situações em que a prescrição tenha ocorrido por algum dos dois regimes, a Serur tem proposto o reconhecimento da prescrição somente quando apurada segundo os critérios da Lei 9.873/1999.
5.4.	Na situação em exame não ocorreu a prescrição, por nenhum dos dois regimes, como demonstrado na sequência.
Análise da prescrição segundo os critérios do Acórdão 1441/2016-TCU-Plenário.
5.5.	No que se refere à pretensão punitiva, o TCU tem tradicionalmente aplicado os critérios definidos no Acórdão 1441/2016-TCU-Plenário, que, em incidente de uniformização de jurisprudência, orientou-se pela aplicação do Código Civil. Por este acórdão, em linhas gerais, a prescrição subordina-se ao prazo geral de dez anos (CC, art. 205) , contado a partir da data da ocorrência do fato e interrompido pelo ato que ordenar a citação, a audiência ou a oitiva da parte.
5.6.	Aplicando essas balizas ao caso em exame, verifica-se que a data da ocorrência do fato gerador do débito é 29/6/2017, data prevista para a entrega da prestação de contas (peça 32, p. 2) . Isso porque o marco inicial para a prescrição deve ocorrer a partir de quando passou a ser exigível a obrigação de o responsável prestas contas, ou seja, 29/6/2017, conforme peça 32, p. 2. A citação da ex-prefeita foi ordenada em 19/1/2020 (despacho do relator, peça 43) . 
5.7.	Considerando a premissa de que as pretensões punitiva e de ressarcimento se submetem ao mesmo regime, conclui-se que não estariam prescritas tanto a possibilidade de aplicação de multa, como a de condenação ao ressarcimento, caso fossem adotados, para ambos os fins, os parâmetros definidos no Acórdão 1441/2016-TCU-Plenário.
Análise da prescrição pelo regime da Lei 9.873/1999.
5.8.	Adotando-se as premissas fixadas na Lei 9.873/1999 ao caso em exame, e mesmo considerando-se o prazo geral, de cinco anos, observa-se que também não teria ocorrido a prescrição, como será evidenciado.
5.9.	Tendo como marco inicial a data do da obrigação exigível, em 29/6/2017, conforme já visto no item 5.7 retro, a prescrição foi interrompida nas seguintes ocasiões:
a) com a instauração da TCE em 4/7/2019 (peça 32, p. 3) ; 
b) no âmbito do TCU, quando o processo foi autuado em 14/7/2020;
c) com a citação da responsável em 19/1/2021 (AR de peça 48) ;
d) com o acórdão condenatório, cuja sessão é de 5/4/2022.
5.10.	Fica evidente que não se operou a prescrição, por nenhum dos dois regimes analisados. 
6.	Se cabe a responsabilização da recorrente (peça 57, p. 2-3) . 
6.1.	A recorrente afirma que não cabe sua responsabilização, com base nos seguintes argumentos:
a) o Contrato de Repasse 0250044-98 foi assinado durante o mandato do ex-prefeito Amo¿s Bezerra da Silva, em 9/6/2008, e teve 4 desbloqueios de recursos confirmados, todos, entre 4/8/2011 e 17/9/2012;
b) todos os valores foram repassado para a conta municipal, antes mesmo do mandato da ex-prefeita, e somado a isso não foi demonstrado que a prefeita tenha realizado qualquer ordenação de despesa, conforme os extratos repassados pela Caixa;
c) ao término do mandato da ex-gestora, todos os valores repassados pela União permaneciam em conta;
d) em não havendo qualquer ordenação de despesas, a recorrente não pode ser responsabilizada por qualquer alegação de malversação de verbas publicas e danos ao erário;
e) para que seja possível a condenação da recorrente por ato de improbidade administrativa que cause dano ao erário, é indispensável a comprovação real do dano, do prejuízo patrimonial aos cofres públicos, na forma de perda patrimonial, desvio, apropriação, malbaratamento ou dilapidação, o que não foi demonstrado;
f) imputaram à recorrente um suposto prejuízo total do que fora executado sem comprovação da real deterioração ou inutilização da obra, não cabendo qualquer apontamento objetivo do suposto dano causado;
g) não houve comprovação de que a recorrente tenha feito mau uso das verbas publicas;
h) a assinatura e execução do contrato foram feitas no mandato anterior, o que afasta a sua responsabilização por qualquer dano ao erário.     
Análise
6.2.	Não assiste razão ao recorrente, tendo em vista que sua responsabilização é decorrente de sua omissão, considerando que não deu continuidade à obra iniciada na gestão do prefeito anterior, o que resultou em desperdício do dinheiro público. Dessa forma, deu causa ao prejuízo dos valores desbloqueados, os quais constituíram para o dano que lhe foi imputado pela não consecução do objeto do contrato de repasse 0250044-98. Nesse sentido, o relator esclarece (peça 55, p. 1) :	
10. A respeito, verifico que a responsabilidade da gestora decorre não da utilização de recursos públicos, mas da ausência, sem justificativas, da adoção de ações para dar continuidade ao empreendimento iniciado pelo seu antecessor.
11. O dano ao Erário decorre do não aproveitamento dos valores incialmente empregados. Outrossim, a inércia da gestora, durante todo o período de seu mandato, provocou a deterioração do até então executado, consoante informado pelo prefeito sucessor (peça 32) : 
"tendo em vista o grande lapso temporal decorrido entre a última medição do objeto em 06/07/2012 e o início de seu mandato em 01/01/2017, o que dificultou, sobremaneira, para o referido ente público, a absorção dos custos financeiros dessa operação, relacionados à necessidade de efetuar correções físicas na referida obra, bem como da atualização dos preços de seus insumos."
12. Ressalto que a responsável, em nenhum momento, demonstrou que adotou ações no sentido de conservar o até então executado, de forma a afastar a previsível deterioração em razão da passagem do tempo.
6.3.	Registra-se que o julgamento pela irregularidade das contas do responsável para que ele promova o ressarcimento do dano ao erário independe de ter havido ou não prática de ato de improbidade administrativa ou obtenção de vantagem pessoal em decorrência da gestão de recurso públicos (Acórdão 1045/2022-TCU-Segunda Câmara, Rel. Augusto Nardes, 10853/2018-1ª Câmara, Rel. Bruno Dantas e 746/2020-Plenário, Rel. Raimundo Carreiro) . 
6.4.	No caso, verificou-se a ausência da necessária adoção das medidas cabíveis para a efetiva continuidade e conclusão do objeto pela ora recorrente. Ao assumir a gestão em janeiro de 2013, mesmo não sendo quem firmou o contrato, a gestora passou a representar o município titular da avença e assumiu a responsabilidade pelos recursos recebidos, bem como o compromisso com os objetivos do Contrato de Repasse, porém, não lhe deu cumprimento. 
6.5.	Cabe registrar que a comprovação da boa e regular aplicação dos recursos públicos transferidos mediante convênio e outros instrumentos congêneres, evidencia-se mediante a execução física e a execução financeira da avença, acompanhada do nexo de causalidade entre uma e outra (Acórdão 7139/2020-TCU-Segunda Câmara, Rel. Raimundo Carreiro, 597/2019-2ª Câmara, Rel. Marcos Bemquerer e 549/2018-1ª Câmara, Rel. Augusto Sherman) .
6.6.	No caso, embora tenham sido entregues pelo prefeito antecessor as prestações de contas das parcelas desbloqueadas em sua gestão, restou comprovada a não execução do objeto e sua inutilidade, devendo o erário ser ressarcido pelo prejuízo causado, o que cabe à prefeita sucessor que deu causa a não execução do objeto, conforme a Sumula TCU 230.
6.7.	Ressalta-se que a prefeita foi citada por deixar de tomar as providências necessárias à conclusão de obra ou dos serviços pactuados objeto do Contrato de repasse nº 0250044-98, registro Siafi 628463, restando imprestável a parcela executada, seja por ter ficado a obra inacabada, seja porque os serviços executados não foram suficientes para obter o atingimento dos objetivos acordados. (peça 39, p. 7) .
6.8.	Não procede a afirmação da recorrente de falta de comprovação da deterioração, ante o Relatório de Acompanhamento de Engenharia - RAE, de 6/7/2012 à peça 19, p. 8-10, que aferiu 22,33%, compatível com os valores gastos até aquele momento. As obras permaneceram nesse patamar, tendo em vista, como a própria recorrente admitiu, que não se moveu para dar continuidade ao objeto.
6.9.	Assim, considerando a não execução do objeto do Contrato de Repasse 0250044-98, causada pela omissão da ora recorrente, permanece sua responsabilização, devendo ressarcir o erário pelo prejuízo que ocasionou.
CONCLUSÃO
7.	Das análises anteriores, conclui-se que:
a) não se operou a prescrição;
b) cabe a responsabilização da ora recorrente, considerando a não execução do objeto do Contrato de Repasse 0250044-98, causada por sua omissão em relação à continuidade do objeto do contrato de repasse, devendo ressarcir o erário pelo prejuízo que ocasionou.	
7.1.	Com base nessas conclusões, propõe-se a negativa de provimento do recurso de reconsideração. 
PROPOSTA DE ENCAMINHAMENTO
8.	Ante o exposto, com fundamento nos artigos 32, inciso I; e 33, da Lei 8.443/1992, submetem-se os autos à consideração superior, com posterior encaminhamento ao Ministério Público junto ao Tribunal de Contas da União e ao Gabinete do Relator, propondo:
a) conhecer do recurso e, no mérito, negar provimento; 
b) comunicar a deliberação que vier a ser proferida por esta Corte à recorrente, à Caixa e à Procuradoria da República no Estado do Pará.
2.	O Ministério Público junto ao TCU (peça 71) , representado nos autos pela Procuradora-Geral, Dra. Cristina Machado da Costa e Silva, manifestou-se de acordo com a proposta oferecida pela Secretaria de Recursos, nos seguintes termos:
	Trata-se de recurso de reconsideração interposto pela Senhora Maria Romana Gonçalves Reis (gestão 2013-2016) , ex-prefeita do Município de Augusto Corrêa/PA, contra o Acórdão n.º 1.947/2022-TCU-1.ª Câmara, relatado pelo Ministro Benjamin Zymler, que julgou suas contas irregulares, condenou-a ao pagamento do débito de R$ 118.228,33, em datas de ocorrência de 2011 e 2012, e aplicou-lhe a multa do art. 57 da Lei n.º 8.443/1992, no valor de R$ 104.000,00.
2.	Na origem, trata o processo de tomada de contas especial instaurada pela Caixa Econômica Federal, em desfavor da ex-prefeita, em razão de irregularidades na aplicação de recursos federais repassados por meio do Contrato de Repasse n.º 0250044-98, firmado entre o então Ministério das Cidades, representado pela Caixa, e o Município de Augusto Corrêa/PA, que teve por objeto a construção de unidades habitacionais na comunidade Nossa Senhora de Nazaré.
3.	O contrato de repasse previu recursos de até R$ 493.100,00 do contratante e de R$ 14.793,00 de contrapartida do contratado. Os recursos federais foram repassados em 4 parcelas, que somaram R$ 148.938,48, tendo sido desbloqueados R$ 118.228,33, além do desbloqueio de R$ 19.773,52 do município.
4.	O contrato foi assinado em 9/6/2008, durante a gestão do Senhor Amós Bezerra da Silva (2005-2008 e 2009-2012) , que aplicou na execução da obra recursos correspondentes aos primeiros desbloqueios autorizados (de 4/8/2011 a 17/9/2012) . Em 6/7/2012, foi aferida em Relatório de Acompanhamento de Engenharia a última evolução física do objeto, acumulada em 22,33%, compatível com os valores gastos. O ajuste vigeu até 29/4/2017.
5.	A irregularidade ensejadora da condenação foi a ausência de funcionalidade do objeto do contrato de repasse, sem aproveitamento útil da parcela executada, por motivo de inexecução parcial, visto que, durante o mandato da prefeita sucessora, ora recorrente, não foi dada continuidade ao empreendimento.
6.	A análise das razões recursais consta da instrução da peça 69. Duas questões foram objeto de verificação, se houve prescrição (exame de ofício) , e se a responsabilização da recorrente é cabível.
7.	Em relação à segunda questão, de caráter meritório, a Serur concluiu não ser possível afastar a responsabilidade da Sra. Maria Romana Gonçalves Reis pelo débito e multa, posição com a qual anuímos.
8.	A conduta da ex-prefeita foi deixar de tomar as providências necessárias à conclusão do objeto pactuado no Contrato de Repasse n.º 0250044-98, restando imprestável a parcela executada, seja por ter ficado a obra inacabada, seja porque os serviços executados não foram suficientes para obter o atingimento dos objetivos acordados.
9.	A recorrente não apresentou nenhum fato ou circunstância que tivesse limitado ou impedido a continuidade da obra iniciada na gestão anterior. Apenas alegou que todos os valores foram repassados para a conta municipal antes de seu mandato e que não ordenou qualquer despesa, não podendo ser responsabilizada por malversação de verbas públicas e dano ao erário.
10.	Ocorre que a gestora teve quatro anos de mandato para avançar com a execução das unidades habitacionais e não adotou nenhuma medida concreta para efetivá-la. O voto do acórdão recorrido ressaltou ainda que a responsável, em nenhum momento, demonstrou ter adotado ações para conservar o até então executado, de forma a afastar a previsível deterioração em razão da passagem do tempo. Da omissão injustificada em dar prosseguimento à obra resultou o desperdício de recursos pela inutilização da parcela construída.
11.	Consigne-se que o prefeito antecessor havia encaminhado as prestações de contas das parcelas desbloqueadas em sua gestão, tendo a Caixa aferido, em inspeção de julho de 2012, percentual de realização da obra de 22,33%. Além disso, a vigência do contrato de repasse estendeu-se por todo o mandato da Sra. Maria Romana Gonçalves Reis, com vários aditivos que prorrogaram o prazo final para abril de 2017. 
12.	De acordo com a jurisprudência do TCU, a responsabilidade do prefeito sucessor fica caracterizada quando, com recursos garantidos para tal e sem justificativa de inviabilidade, não retomar obra iniciada e não acabada pelo seu antecessor, por implicar desperdício de recursos públicos e contrariar o princípio da continuidade administrativa (Acórdão 1947/2022-TCU-Primeira Câmara e n.º 9.423/2021-TCU-Primeira Câmara, da relatoria do Ministro Benjamin Zymler) .
13.	Segundo o documento "FAQ Gestão Transferências da União" (https://portal.tcu.gov.br/biblioteca-digital/faq-s-tcu-cidades.htm) , pelo princípio da continuidade administrativa, o sucessor deve dar continuidade à obra de forma a dar funcionalidade ao objeto, mesmo que não tenha dado causa à paralisação. Nesse sentido, deve adotar as medidas necessárias para retomar a execução da obra, sobretudo se houver saldo de convênio para a conclusão do objeto. A paralisação da obra, as medidas tomadas e a eventual impossibilidade de retomada devem ser devidamente comunicadas ao órgão repassador, sob pena de eventual responsabilização do gestor atual.
14.	Tendo em vista a ausência de justificativa para a inação em dar continuidade à obra, descabe reformar a decisão que condenou a ex-prefeita, permanecendo hígidos os seus fundamentos.
15.	Quanto à prejudicial de mérito da prescrição, a Serur lembrou que o Código Civil, adotado pelo Acórdão 1441/2016-TCU-Plenário, e a Lei n.º 9.873/1999 constituem as duas alternativas que polarizam os debates acerca do regime prescricional a ser observado no processo de controle externo. No caso concreto, a Serur verificou que a prescrição não ocorreu por nenhum dos dois regimes (itens 5.5 a 5.10 da instrução) . 
16.	Sobre o tema da prescrição, em sessão realizada no dia 11/10/2022, foi aprovada pelo Plenário a Resolução n.º 344, que regulamenta, no âmbito do Tribunal de Contas da União, a prescrição para o exercício das pretensões punitiva e de ressarcimento. Segundo o art. 1.º da Resolução, a prescrição nos processos de controle externo observará o disposto na Lei n.º 9.873/1999. O art. 18 dispõe que ela se aplica somente aos processos nos quais não tenha ocorrido o trânsito em julgado no TCU até a data de sua publicação.
17.	Releva notar que a Resolução foi editada considerando a necessidade de estabelecer critérios e procedimentos para exame da prescrição e de regulamentar seus efeitos no processo de controle externo. Teve por base as decisões proferidas pelo Supremo Tribunal Federal no Recurso Extraordinário n.º 636.886 (tema 899 da Repercussão Geral) e na Ação Declaratória de Inconstitucionalidade n.º 5.509.
18.	Nos termos do art. 4.º, inciso V, da Resolução, o prazo de prescrição será contado do dia em que tiver cessado a permanência ou a continuidade, no caso de irregularidade permanente ou continuada. 
19.	Na presente TCE, a recorrente foi condenada por não tomar providências necessárias para concluir o objeto do contrato de repasse. Sendo permanente a irregularidade, cessou apenas com o fim do mandato da responsável, em 31/12/2016, data que corresponde ao termo a quo do prazo prescricional.
20.	Sob esses fundamentos, a partir das peças constantes dos autos, com base nos incisos do art. 2.º da Lei n.º 9.873/1999 e do art. 5.º da Resolução n.º 344, houve a interrupção da prescrição nas seguintes datas:
- Em 20/8/2019, data do Relatório de TCE (peça 32) .
- Em 8/6/2020, data do Relatório de Auditoria da CGU (peça 34) .
- Em 17/12/2020, data da instrução preliminar da Secex-TCE (peças 39-41) .
- Em 18/2/2021, data em que a Sra. Maria Romana foi cientificada do ofício de citação do TCU (peça 49) .
- Em 9/3/2022, data da instrução de mérito da Secex-TCE (peças 50-52) .
- Em 5/4/2022, data da sessão em que proferido o Acórdão n.º 1.947/2022-TCU-1.ª Câmara (peça 54) .
21.	Pelo retrospecto acima, verifica-se que não restou caracterizado nos autos o decurso do prazo prescricional de cinco anos previsto no art. 1.º, caput, da Lei n.º 9.873/1999, e no art. 2.º da Resolução n.º 344, ou do prazo intercorrente de três anos previsto no art. 1.º, § 1.º, da Lei n.º 9.873/1999, e no art. 8.º da Resolução n.º 344.
22.	Pelo exposto, esta representante do Ministério Público de Contas manifesta-se de acordo com a proposta oferecida pela Secretaria de Recursos à peça 69.
É o relatório.

Eric Felipe Valente Pimenta (OAB/PA 21.794) e Rodrigo Chaves Rodrigues (OAB/PA 15.275).

Procuradora-Geral Cristina Machado da Costa e Silva.

RECURSO DE RECONSIDERAÇÃO EM TCE. ARGUMENTOS INSUFICIENTES PARA REFORMAR A DECISÃO. DESCONTINUIDADE DE OBRA INJUSTIFICADA. NEGATIVA DE PROVIMENTO.

TOMADA DE CONTAS ESPECIAL (TCE)

Unidade de Auditoria Especializada em Recursos (AudRecursos).

Trata-se de recurso de reconsideração interposto por Maria Romana Gonçalves Reis, exprefeita de Augusto Corrêa/PA (2013-2016) , contra o Acórdão 1947/2022-TCU-Primeira Câmara, que julgou suas contas irregulares, condenou-a ao pagamento do débito de R$ 118.228,33, e aplicou-lhe a multa do art. 57 da Lei 8.443/1992, no valor de R$ 104.000,00.
Originalmente, os autos cuidam de tomada de contas especial instaurada pela Caixa Econômica Federal em desfavor da responsável, em razão de irregularidades na aplicação de recursos federais repassados por meio do Contrato de Repasse 0250044-98, firmado entre o então Ministério das Cidades, representado pela Caixa, e o município de Augusto Corrêa/PA. O ajuste tinha por objeto a construção de unidades habitacionais na comunidade Nossa Senhora de Nazaré.
O contrato foi assinado em 9/6/2008, durante a gestão do Senhor Amós Bezerra da Silva (2005-2008 e 2009-2012) , que aplicou na execução da obra os recursos correspondentes aos primeiros desbloqueios autorizados, de 4/8/2011 a 17/9/2012. No final do seu segundo mandato, em 6/7/2012, a Caixa atestou uma evolução física do objeto acumulada em 22,33%, compatível com os valores gastos, conforme Relatório de Acompanhamento de Engenharia emitido (peça 19, p. 8 a 10) .
Na sequência, na gestão da Sra. Maria Romana Gonçalves Reis, as obras não tiveram qualquer avanço, embora houvesse disponibilidade financeira para tanto. Em síntese, a gestora não deu continuidade ao empreendimento iniciado pelo prefeito antecessor, de modo que a parcela executada não teve aproveitamento útil, justificando sua condenação.
Na presente fase processual, irresignada com a decisão, a ex-prefeita apresenta recurso de reconsideração. Alega que todos os valores foram repassados para a conta municipal antes de seu mandato e que não ordenou qualquer despesa, não podendo ser responsabilizada por malversação de verbas públicas e dano ao erário. Afirma que no término do seu mandato, todos os valores repassados pela União permaneciam em conta.
A então Secretaria de Recursos (Serur) , atual Unidade de Auditoria Especializada em Recursos (AudRecursos) , analisou os argumentos apresentados e avaliou de ofício se teria ocorrido a prescrição da pretensão punitiva pelo TCU no presente caso. Ao fim, a unidade revisora concluiu pela não ocorrência da prescrição e pela insuficiência dos argumentos apresentados para alterar a decisão questionada.
O posicionamento foi seguido pelo Ministério Público junto ao TCU, representado nos autos pela Procuradora-Geral, Dra. Cristina Machado da Costa e Silva, cujo parecer, ainda que com base em diferentes fundamentos, também concluiu que não restou caracterizado nos autos o decurso do prazo prescricional. Quanto ao mérito, da mesma forma que a unidade técnica, também propôs negar provimento ao recurso.
II
De início, reitero o exame preliminar de admissibilidade (peça 61) . Quanto ao mérito, antecipo que acompanho as propostas uníssonas da AudRecursos e do MPTCU, cujas análises adoto como minhas razões de decidir, sem prejuízo de outras considerações que farei.
A recorrente argumenta que não teria ordenado qualquer despesa, de maneira que não poderia ser responsabilizada por malversação de verbas públicas e dano ao erário. Ocorre, contudo, que sua condenação decorre justamente dessa inércia, pois não deu continuidade às obras iniciadas na gestão anterior, e não apresentou qualquer impedimento para sua continuidade.
Como bem destacou o MPTCU, "a gestora teve quatro anos de mandato para avançar com a execução das unidades habitacionais e não adotou nenhuma medida concreta para efetivá-la". Não tomou providências nem mesmo para conservar a parcela já executada, contribuindo assim para o vasto acervo de obras paralisadas do país.
Agrava sua conduta o fato de que havia saldo orçamentário na conta e a perspectiva de novas transferências federais que viabilizariam a conclusão do empreendimento. O convênio teve vigência até 29/4/2017, após várias prorrogações de prazo, e a execução financeira até então estava ajustada à execução física, conforme apurado à época pela Caixa.
A recorrente ainda afirma que "não há comprovação da real deterioração ou inutilização da obra", questionando o valor do débito aplicado, mas não junta aos autos qualquer prova contrária.
Nesse cenário, devo concordar com os pareceres precedentes no sentido de que os argumentos a recorrente são insuficientes para alterar o mérito do julgado. Esses mesmos argumentos já foram, inclusive, debatidos em etapa processual anterior.
Aliás, no acórdão recorrido, do Exmo. Min. Benjamin Zymler, destacou-se que:
14. De acordo com precedentes desta Corte de Contas fica caracterizada a responsabilidade do prefeito sucessor quando, com recursos garantidos para tal, ele não retoma obra iniciada e não acabada pelo seu antecessor, por implicar desperdício de recursos públicos e contrariar o princípio da continuidade administrativa (por exemplo, Acórdão 6363/2017-TCU-Segunda Câmara) .
Em outras palavras, a inércia da prefeita sucessora causou o não aproveitamento da parcela de obra executada, implicando desperdício de dinheiro público.
Por fim, no tocante a uma eventual prescrição, adoto a análise realizada pela Procuradora-Geral, por já ter sido fundamentada na Resolução TCU 344/2022, de acordo com a qual "não restou caracterizado nos autos o decurso do prazo prescricional de cinco anos previsto no art. 1.º, caput, da Lei 9.873/1999, e no art. 2.º da Resolução 344, ou do prazo intercorrente de três anos previsto no art. 1.º, § 1.º, da Lei 9.873/1999, e no art. 8.º da Resolução 344".
Concluo, portanto, que as razões recursais não se mostram suficientes para afastar os fundamentos da decisão recorrida ou alterá-la, e que o recurso deve ser conhecido para, no mérito, serlhe negado provimento.
	Diante do exposto, voto para que seja adotada a minuta de deliberação que ora trago ao exame deste Colegiado.
TCU, Sala das Sessões, em 18 de abril de 2023.
Ministro VITAL DO RÊGO 
Relator